臺灣臺東地方法院民事判決　　　　　　　 95年度訴字第189號
原　　　告　癸○○
被　　　告　戊○○
　　　　　　乙○○
　　　　　　丙○○
　　　　　　辛○○
　　　　　　庚○○
　　　　　　壬○○
　　　　　　丁○○
　　　 　　 己○○
兼 上一 人
訴訟代理人　甲○○○○
上列當事人間請求拆屋還地事件，本院於民國96年12月26日言詞
辯論終結，判決如下：
    主  文
被告戊○○、乙○○、丙○○、辛○○、庚○○、壬○○、己○○、甲○○○○應將坐落臺東縣成功鎮○○段都歷小段二六二之
四地號土地如附圖（A）、（B）所示面積共二三０點七五平方公
尺之地上物拆除，並將上開土地全部返還原告。
被告戊○○、乙○○、丙○○、辛○○、庚○○、壬○○、己○○、甲○○○○應自民國九十五年十月二十三日起至返還前項土
地之日止，按月給付原告新臺幣參佰貳拾參元。
原告其餘之訴駁回。
訴訟費用新臺幣壹萬玖仟玖佰伍拾參元由被告戊○○、乙○○、
丙○○、辛○○、庚○○、壬○○、己○○、甲○○○○負擔。
本判決第一項於原告以新臺幣肆拾玖萬元供擔保後，得為假執行
；但被告戊○○、乙○○、丙○○、辛○○、庚○○、壬○○、
己○○、甲○○○○如於假執行程序實施前以新臺幣壹佰肆拾陸
萬柒仟玖佰元為原告供擔保後，得免為假執行。
本判決第二項於各該給付期屆至時，原告依各期給付以新臺幣壹
佰零捌元供擔保後，得為假執行；但被告戊○○、乙○○、丙○○、辛○○、庚○○、壬○○、己○○、甲○○○○如於假執行
程序實施前以新臺幣參佰貳拾參元為原告提供擔保後，得免為假
執行。
原告其餘假執行之聲請駁回。
    事實及理由
一、程序方面
（一）按訴狀送達後，原告不得將原訴變更或追加他訴。但請求
      之基礎事實同一者，不在此限，民事訴訟法第255條第1項
      第2款定有明文。本件原告起訴主張坐落於臺東縣成功鎮
      ○○段都歷小段262-4地號之土地（下稱系爭土地）為其
      所有，於系爭土地上之門牌號碼臺東縣成功鎮○○路136
      號未辦保存登記之建物則為被告戊○○、乙○○、丙○○
      、丁○○、辛○○、庚○○、壬○○、己○○、甲○○○○（下稱被告戊○○九人）所有，系爭建物無權占有系爭
      土地，乃依無權占有之法律關係，訴請拆屋還地，並依侵
      權行為之法律關係，請求被告戊○○九人自原告取得系爭
      土地之日即民國95年10月23日起至交還系爭土地之日止，
      按月給付原告新臺幣（下同）6,000元。嗣於本院96 年12
      月26日言詞辯論時，原告當庭以言詞將侵權行為之法律關
      係變更為不當得利之法律關係，原告請求之基礎事實相同
      ，於證據上有其共通性，並得於同一訴訟程序一併解決爭
      議，且無礙被告之防禦及訴訟之終結，核與前開規定相符
      ，自應准許，合先敘明。
（二）被告戊○○、乙○○、丙○○、丁○○、庚○○、壬○○
      、甲○○○○經合法通知，未於言詞辯論期日到場，查無
      民事訴訟法第386條各款所列之情形，爰依原告之聲請，
      由其一造辯論而為判決。
二、原告主張：系爭土地於95年6月15日經本院以94年度執字第
    5310號執行事件公開拍賣，由訴外人張素玉拍定買得，原告
    則於95年10月23日向張素玉買受系爭土地並完成所有權移轉
    登記，是原告為系爭土地之所有人。坐落於系爭土地上如附
    圖（A）、（B）所示之門牌號碼臺東縣成功鎮○○路136號
    未辦保存登記之建物，面積共為230.75平方公尺（下稱系爭
    建物），由訴外人林順妹所興建。嗣林順妹於74年12月31日
    死亡，由其繼承人被告戊○○九人共同繼承系爭建物。被告
    戊○○九人所有之系爭建物占用系爭土地無正當權源，應予
    拆除。另被告戊○○九人使用系爭土地受有相當於租金之不
    當得利，致其受有損害，被告戊○○九人自應賠償原告相當
    於土地租金之損害。爰依物上請求權、不當得利返還請求權
    之法律關係，訴請拆屋還地及給付不當得利等語。並聲明：
    (一)被告應將坐落系爭土地上如附圖（A）、（B）所示面積共
    230.75平方公尺之地上物拆除，將上開土地全部返還原告。
    (二)被告應自95年10月23日起至交還系爭土地之日止，按月給
    付原告6,000元。(三)願供擔保，請准宣告假執行。
三、被告己○○、辛○○則以：系爭建物係其母親林順妹所興建
    ，林順妹死亡後，由被告等共同繼承。系爭建物雖無權占有
    系爭土地，由於該建物為祖產，期能向原告購買系爭土地等
    語，資為抗辯。並聲明：(一)原告之訴及假執行之聲請均駁回
    。(二)如受不利判決，願供擔保，請准宣告免為假執行。
四、被告壬○○雖未於最後之言詞辯論期日到場，惟其於本院96
    年9月5日準備程序期日則以：系爭建物雖無權占有系爭土地
    ，由於該建物為祖產，期能向原告購買系爭土地，使被告己○○能有安身之處等語，資為抗辯。並聲明：(一)原告之訴及
    假執行之聲請均駁回。(二)如受不利判決，願供擔保，請准宣
    告免為假執行。
五、被告戊○○、乙○○、丙○○、丁○○、庚○○、甲○○○○未於言詞辯期日到場，亦未提出書狀作何聲明或陳述。
六、兩造不爭執事項及爭執事項如下：
（一）不爭執事項：
    1.系爭土地於95年6月15日經本院以94年度執字第5310號執
      行事件公開拍賣，由張素玉拍定買得，原告則於95年10月
      23日向張素玉買受系爭土地並完成所有權移轉登記，原告
      為系爭土地之所有人。
    2.坐落於系爭土地上之系爭建物，由林順妹所興建。嗣林順
      妹於74年12月31日死亡，林順妹之繼承人為被告戊○○九
      人，除被告丁○○拋棄繼承外，其餘均未拋棄繼承，是系
      爭建物即由被告戊○○、乙○○、丙○○、辛○○、庚○○、壬○○、己○○、甲○○○○（下稱被告戊○○八人
      ）共同繼承。
    3.被告戊○○八人對系爭建物有事實上之處分權，而系爭建
      物自95年10月23日起無權占有系爭土地迄今。
（二）爭執事項：
    1.原告主張被告戊○○九人無權占有系爭土地有無理由？
    2.原告請求不當得利之金額應為若干？
七、原告主張被告無權占有系爭土地有無理由？
（一）原告主張系爭土地為其所有，系爭建物由林順妹所興建，
      並由被告共同繼承而取得事實上之處分權，系爭建物自95
      年10月23日起無權占有系爭土地一節，業據其提出土地登
      記謄本為證，並經本院會同臺東縣成功地政事務所勘驗屬
      實，且有勘驗筆錄、現場相片12幀、現場圖及複丈成果圖
      在卷可稽（見本院卷第136-145頁、第184頁），應堪可信
      。
（二）又對原告主張之上開事實，被告己○○、辛○○自認且不
      爭執，被告乙○○、壬○○、甲○○○○則已於相當時期
      受合法之通知，而未於言詞辯論期日到場，亦未提出書狀
      爭執，依民事訴訟法第280條第3項準用同條第1項之規定
      ，應視同自認，是原告主張該等被告無權占有系爭土地，
      自堪信為真實。
（三）按所有人對於無權占有或侵奪其所有物者，得請求返還之
      ，民法第767條定有明文。查系爭房屋雖未辦理保存登記
      ，惟係被告戊○○九人之被繼承人林順妹所興建，而林順
      妹於74年12月31日死亡，被告戊○○九人為其繼承人，除
      被告丁○○業已依法聲明拋棄繼承外，餘均未聲明拋棄繼
      承，有戶籍謄本、本院96年10月5日民事查詢結果在卷可
      按（本院卷第50-84頁第134頁）。足知系爭建物係由被告
      戊○○八人共同繼承，被告戊○○八人就系爭建物自有事
      實上處分權。除被告乙○○、壬○○、甲○○○○、己○○及辛○○均自認其係無權占有之事實外，其餘被告戊○○、丙○○及庚○○既無法舉證其占有系爭土地有正當權
      源，原告本於所有權人地位，依所有物返還請求權，請求
      被告戊○○八人應將坐落系爭土地上如附圖（A）、（B）
      所示面積共230.75平方公尺之系爭建物拆除，將上開土地
      全部返還原告，即屬有據。至被告丁○○於林順妹死亡後
      ，已依法拋棄繼承，業述如前，是以，原告訴請被告丁○○拆屋還地，即屬無據。
八、原告請求不當得利之金額應為若干？
（一）按無法律上之原因而受有利益，致他人受有損害者，應返
      還其利益，民法第179條定有明文。又無權占用他人土地
      者，通常可享有相當於租金之不當得利，土地所有權人得
      請求占用人返還（最高法院61年台上字第1695號判例參照
      ）。查被告戊○○八人所有如附圖（Ａ）、（B）所示之
      系爭建物無權占有系爭土地等情，業經認定如上，則被告
      戊○○八人因而受有利益，並妨害原告對於該土地之使用
      收益，致受有相當於租金之損害甚明，故原告依不當得利
      法則，請求上開被告戊○○八人返還相當於租金之利益，
      自屬有據。而被告丁○○，如前所述，已依法拋棄繼承，
      從而，原告訴請被告丁○○返還相當於租金之利益，自屬
      無據。
（二）次按城市地方房屋之租金，以不超過土地及其建築物申報
      總價年息10%為限，租用基地建築房屋亦準用之，土地法
      第97條第1項、第105條分別定有明文。又基地租金之數額
      ，除以基地申報地價為基礎外，尚須斟酌基地之位置、工
      商業繁榮之程度、承租人利用基地之經濟價值及所受利益
      等項，並與鄰地租金相比較，以為決定，並非必達申報總
      地價年息10%最高額（最高法院68年台上字第3071號判例
      參照）。查系爭土地95年7月起至今之申報地價每平方公
      尺均為336元，有地價第二類謄本附卷可稽（見本院卷第
      231頁），其距台11線約30公尺，土地四周均為住宅，附
      近商店稀落，當地居民均須前往成功鎮上購物，生活機能
      堪稱不便等情，已據本院勘驗屬實，製有上開勘驗筆錄、
      現場簡圖及拍攝現場照片在卷可憑，並有原告所提出之位
      置圖在卷可查（見本院卷第136-145頁、第129頁）。本院
      審酌上開地理位置、交通情況及發展程度等情，認原告主
      張相當於租金之利益，依土地申報地價年息5%計算，應屬
      適當。從而，原告依民法第179條之規定，請求被告給付
      自原告自取得系爭土地所有權之日即95年10月23日起至交
      還土地時止，按月給付原告323元〔計算式為：（申報地
      價336元/㎡）×（被告占用土地面積230.75㎡）×5%÷12
      月＝323元，元以下捨去〕，洵堪有據，應予准許，逾此
      部分之請求，則屬無據，不應准許。
九、綜上所述，原告依民法第767條所有物返還請求權之規定，
    請求被告戊○○八人應將系爭土地如附圖（A）、（B）所示
    面積共230.75平方公尺之地上物拆除，將土地全部返還原告
    ；並依民法第179條不當得利返還請求權之規定，請求被告
    戊○○八人給付如主文第2項所示之金額，洵屬正當，應予
    准許。至超過此部分之請求，為無理由，應予駁回。兩造均
    陳明願供擔保，聲請宣告假執行或免為假執行，原告勝訴部
    分，經核均無不合，爰分別酌定相當擔保金額准許之。至敗
    訴部分，原告其餘假執行之聲請，因訴之駁回而失所附麗，
    應併予駁回。本件事證已臻明確，兩造其餘主張、陳述或證
    據於本件結果之判斷，均不生影響，爰不一一贅述，附此敘
    明。
十、本件訴訟費用確定為19,953元，應由原告負擔。
十一、結論：原告之訴為一部有理由，一部無理由，依民事訴訟
      法第385條第1項前段、第79條、第85條第1項、第87條第1
      項、第390條第2項、第392條第2項，判決如主文。
中　　華　　民　　國　　96　　年　　12　　月　　31　　日
                  民事庭審判長法  官  魏式瑜
                              法  官  黃珮茹
                              法  官  陳君鳳
附表：
┌─────────┬─────────┐
│項    目          │金額（新臺幣）    │
├─────────┼─────────┤
│裁判費用          │15,553元          │
├─────────┼─────────┤
│測量費用          │ 4,000元          │
├─────────┼─────────┤
│公示送達登報費用  │   400元          │
├─────────┼─────────┤
│總    計          │19,953元          │
└─────────┴─────────┘
以上正本係照原本作成
如對本判決上訴，須於判決送達後20日內向本院提出上訴狀
中　　華　　民　　國　　97　　年　　1　　月　　2　　日
                                書記官　許瑞權
